【裁判字號】    96,國簡上,1
【裁判日期】    970221
【裁判案由】    國家賠償
【裁判全文】
臺灣士林地方法院民事判決             96年度國簡上字第1號
上  訴  人  甲○○
                    應送達處所：臺北郵政第55之914號信箱
被 上訴 人  臺北縣八里鄉公所
法定代理人  乙○○
訴訟代理人  丙○○
上列當事人間國家賠償事件，上訴人對於中華民國96年7 月31日
本院士林簡易庭96年度士國簡字第1 號第一審判決提起上訴，並
為訴之追加，本院於97年1 月21日言詞辯論終結，判決如下：
    主  文
上訴及追加之訴均駁回。
第二審及追加之訴訴訟費用均由上訴人負擔。
    事實及理由
壹、程序方面
  一、上訴人經合法通知，未於言詞辯論期日到場。其雖具狀陳
      明因故無法前來云云，惟未提出任何證據證明其有何不到
      場之正當理由。是本件核無民事訴訟法第386 條各款所列
      情形，爰依被上訴人之聲請，由其一造辯論而為判決。
  二、於第二審為訴之變更或追加，非經他造同意，不得為之。
      但民事訴訟法第255 條第1 項第2 款至第6 款情形，不在
      此限。同法第446 條第1 項定有明文。此項規定依同法第
      436 條之1 第3 項規定，於簡易訴訟第二審程序準用之。
      本件上訴人於原審係主張被上訴人所屬公務員違法將伊所
      有牌照GU-3300 號之自用小客車（下稱系爭汽車），以廢
      棄車拖吊處置，致伊受損害，而依國家賠償法之規定，請
      求被上訴人賠償伊損害新臺幣（下同）28萬元暨法定利息
      。上訴人提起上訴後，復於民國96年12月12日本院準備程
      序時，追加併主張依民法侵權行為規定而為請求，核屬訴
      訟標的法律關係之追加，已構成訴之追加。被上訴人雖陳
      明不同意上訴人為訴之追加，惟上訴人所主張系爭汽車經
      拖吊處置等基礎事實同一，上述法律關係之追加，合於民
      事訴訟法第255 條第1 項第2 款規定，依同法第436 之1
      第3 項準用同法第446 條第1 項規定，自屬合法，先予敘
      明（上訴人另追加請求賠償無法使用系爭汽車之損害22萬
      1,000 元，以及追加被上訴人丁○○、臺北縣政府警察局
      蘆洲分局龍源派出所部分，均非合法，另行裁定駁回）。
貳、實體方面
  一、上訴人主張：
    (一)伊原承租居住於聖心別墅富吉新村5 號房屋，於90年初，
      因故無法繳納租金，乃將伊物品暫放於同社區富吉新村14
      號之廢棄空屋內（下稱14號房屋），並將伊所有之系爭汽
      車停放於14號房屋前。90年1 月初，伊看到被上訴人所屬
      清潔隊於系爭汽車上張貼之公告時，曾將伊因急難臨時停
      車之情形，告知當時之清潔隊隊長何鑑洲及臺北縣政府警
      察局蘆洲分局龍源派出所（下稱龍源派出所）。嗣90年1
      月20日，被上訴人所屬清潔隊人員竟違法將系爭汽車以廢
      棄車拖吊處理。伊發現後立即向被上訴人提出異議，被上
      訴人仍認其執法無誤。查系爭汽車係停放於14號房屋屋前
      庭院，並未占用車道馬路，且上述社區○○道路屬私人道
      路，不應適用佔用道路廢棄車輛認定標準查報處理。被上
      訴人所屬清潔隊不顧伊通知，逕將系爭汽車拖吊及報廢處
      置，顯係違法或不當執行公權力，侵害伊系爭汽車之所有
      權。伊因此受有系爭汽車價值20萬元之損害，以及為準備
      、蒐集證據、訴訟花費、精神上之損害計8 萬元，共計28
      萬元。依國家賠償法及民法侵權行為之規定，被上訴人應
      對伊負損害賠償責任。
    (二)伊曾向被上訴人請求賠償惟遭拒絕。又民法侵權行為請求
      權之時效期間為15年，且伊之前即曾提起90年度士簡字第
      1005號及93年度士簡字第2 號等訴訟請求賠償，並無時效
      消滅之問題。爰併依上述法律關係，提起本訴，請求被上
      訴人賠償伊28萬元及自90年1月20日起之法定利息等語。
  二、被上訴人則以：
    (一)伊於90年1 月間因接獲龍源派出所通知，14號房屋前有廢
      棄車輛占用他人土地，並滋生跳蚤嚴重影響環境衛生。乃
      依佔用道路廢棄車輛認定標準查報處理及收取費用辦法之
      規定，於系爭汽車上張貼定期公告，公告48小時期滿後，
      於90年1 月20日由警察、聖心別墅社區管理委員會等會同
      ，將系爭汽車拖吊至保管場。嗣拖吊後公告1 個月，無人
      領回，即依廢棄物處理，將系爭汽車解體清除。伊並無違
      法或不當執行公權力之情事，亦未構成民法之侵權行為。
    (二)縱認伊就系爭汽車之處置有侵害上訴人權益之情事，上訴
      人主張之損害金額，亦未提出任何證據予以證明，亦屬無
      據。且上訴人前曾於90年3 月1 日、同年3 月12日分別提
      出申請書，略謂：公所拖吊系爭汽車屬違法行為，要求提
      供有關資料云云。伊已於同年3 月15日函覆上訴人。上訴
      人再於同年3 月30日回覆，表示不願交付保管費用，並指
      摘伊違法拖吊。足證上訴人自90年3 月1 日起，即知悉有
      損害情事發生。且上訴人至少於93年11月9 日（即本院93
      年度士國簡字第2 號裁定駁回日），亦知有本件損害之事
      實。其於95年11月20日提起本件訴訟，已逾國家賠償法及
      民法侵權行為損害賠償請求權2 年時效期間，伊自得主張
      時效抗辯，拒絕賠償等語，資為抗辯。
  三、原審對於上訴人之請求，判決其全部敗訴，上訴人全部聲
      明不服，提起上訴。並聲明：(一)原判決廢棄，(二)被上訴人
      應給付上訴人28萬元，及自90年1 月20日起至清償日止，
      按年息百分之5 計算之利息。被上訴人則聲明求為判決駁
      回上訴。
  四、經查：
    (一)系爭汽車為上訴人所有，係80年7 月出廠、SIERRAGL型式
      、排氣量1998CC之汽車（參見原審卷第115 頁背面汽車新
      領牌照登記書影本）。
    (二)上訴人於90年初，將系爭汽車停放於14號房屋前。14號房
      屋為第3 人所有，當時應屬廢置之空屋。
    (三)被上訴人於90年1 月初因接獲龍源派出所通報，乃依佔用
      道路廢棄車輛查報處理及收取費用辦法，於系爭汽車張貼
      定期公告，公告48小時期滿後，遂於90年1 月20日將系爭
      汽車拖吊至保管場，拖吊後公告1 個月未經領回，已依廢
      棄物處置，將系爭汽車解體。上訴人知悉系爭汽車上所張
      貼之定期公告（關於被上訴人處理程序之適法性，上訴人
      有爭執）。
    (四)上訴人曾於90年3月1日向被上訴人提出申請書，主張其為
      系爭汽車所有權人，請求提供90年1月20日之拖吊記錄。
      又於90年3 月12日向被上訴人提出申請書，主張拖吊系爭
      汽車乃違法行為，請求派員會勘了解實情（參見原審卷第
      72、76頁申請書）。經被上訴人於90年3 月15日回函說明
      拖吊緣由，並載明「台端如欲領回車輛，請攜帶證明文件
      、並繳交移置費用、保管費用置保管場領取。如有疑義請
      依法提出申訴。」（參見原審卷第84頁函稿）。上訴人嗣
      於90年3 月30日回覆被上訴人，對被上訴人提出質疑，並
      主張其無義務繳交保管費，被上訴人拖吊於法無據，且故
      意破壞系爭汽車，應返還汽車、賠償損害等語（參見原審
      卷第51頁回覆書）。
    (五)上訴人曾於90年6 月21日對「龍源派出所潘姓主管、何鑑
      洲（八里鄉公所前清潔隊長）、丁○○、14號屋主、鍾姓
      女子」等人提起侵權行為損害賠償之訴，請求賠償上述違
      法拖吊系爭汽車之損害。因未繳納裁判費，經本院90年度
      士簡字第1005號事件，於90年10月12日以起訴不合法為由
      裁定駁回確定（參見90年度士簡字第1005號事件卷宗）。
    (六)上訴人又於93年10月15日對被上訴人提起國家賠償之訴，
      請求被上訴人賠償上述違法拖吊系爭汽車之損害20萬元暨
      利息。經本院93年度士簡國字第2 號事件受理，於93年11
      月9 日以上訴人未先以書面向賠償義務機關請求，起訴不
      合程式為由，裁定駁回其訴確定（參見本院93年度士簡國
      字第2 號案卷）。
    (七)其後，上訴人於93年11月18日以書面向被上訴人請求國家
      賠償，被上訴人於94年1 月3 日以93年度法賠字第01號拒
      絕賠償理由書拒絕賠償之請求，上訴人於94年3 月8 日收
      受拒絕賠償理由書之送達（參見原審卷第67至69頁國家賠
      償請求書、第83頁拒絕賠償理由書、第100 頁送達證書）
      。
    (八)上訴人係於95年11月20日提起本訴（參見本件起訴狀收狀
      章）。
      以上各項，有兩造分別提出之系爭汽車新領牌照登記書、
      照片、拒絕賠償理由書、上訴人90年3 月1 日及3 月12日
      申請書、被上訴人90年3 月15日函稿、上訴人90年3 月30
      日回覆書、本院93年度士國簡字第2 號民事裁定、拒絕賠
      償理由書送達證書等影本在卷可稽；並經本院調閱本院90
      年度士簡字第1005號及93年度士簡國字第2 號事件卷宗予
      以查明，均堪信為真實。
  五、爭點之論述：
      本件之爭點應在於：(一)上訴人所主張國家賠償之請求權，
      是否已罹於2 年時效而消滅？(二)上訴人所主張民法侵權行
      為損害賠償請求權之時效期間為何？是否已罹於時效？(三)
      前2 項如未罹於時效，被上訴人是否應對上訴人負損害賠
      償責任？（1.被上訴人所屬公務員執行拖吊系爭汽車職務
      行使公權力之程序，有無故意或過失不法侵害上訴人權利
      之事實？2.被上訴人如應負賠償責任，上訴人得請求賠償
      之金額若干？）茲論述如下：
    (一)上訴人所主張本件國家賠償之請求權，已罹於2 年時效而
      消滅：
   1. 按國家賠償請求權，自請求權人知有損害時起，因2 年間
      不行使而消滅；自損害發生時起，逾5 年者亦同。國家賠
      償法第8 條第1 項定有明文。次按消滅時效，自請求權可
      行使時起算。又消滅時效，因請求、承認、起訴等事由而
      中斷。時效因請求而中斷者，若於請求後6 個月內不起訴
      ，視為不中斷。時效因起訴而中斷者，若撤回其訴，或因
      不合法而受駁回之裁判，其裁判確定，視為不中斷。民法
      第128 條前段、第129 條第1 項、第130 條、第131 條亦
      分別定有明文。再時效完成後，債務人得拒絕給付。民法
      第144條第1項亦規定明確。
    2.經查，上訴人曾於90年3 月1 日向被上訴人提出申請書，
      主張其為系爭汽車所有權人，請求提供90年1 月20日之拖
      吊記錄。又於90年3 月12日向被上訴人提出申請書，主張
      拖吊系爭汽車乃違法行為，請求派員會勘了解實情。經被
      上訴人於90年3 月15日回函說明拖吊緣由，並載明「台端
      如欲領回車輛，請攜帶證明文件、並繳交移置費用、保管
      費用置保管場領取。如有疑義請依法提出申訴。」之旨。
      上訴人嗣於90年3 月30日回覆被上訴人，對被上訴人提出
      質疑，並主張其無義務繳交保管費，被上訴人拖吊於法無
      據，且故意破壞系爭汽車，應返還汽車、賠償損害等語等
      情，有卷附上訴人之申請書、被上訴人函稿及上訴人之回
      覆書等影本可憑，業已析述如上。顯然上訴人至遲於90年
      3 月30日即已知悉本件損害發生之事實，且主觀上亦認為
      被上訴人違法拖吊處置系爭汽車，應對其負損害賠償責任
      。而上訴人又無不能行使其損害賠償請求權之情事，其請
      求權之時效期間，即應自90年3 月31日起算。至於上訴人
      於90年3 月30日之回覆函，雖同時並向被上訴人為賠償之
      請求，惟上訴人並未於6 個月內對被上訴人起訴，依上揭
      說明，無從發生時效中斷之效力。準此，上訴人之國家賠
      償請求權，迄92年3 月30日止，2 年時效期間即已屆滿。
      上訴人遲至95年11月20日始提起本訴，請求被上訴人負國
      家賠償責任，業已逾2 年時效期間。是則被上訴人援引時
      效抗辯，拒絕給付，自屬有據。
    (二)上訴人所主張民法侵權行為損害賠償請求權之時效期間亦
      為2年，本件此部分請求權亦已罹於時效而消滅：
      上訴人雖主張民法侵權行為損害賠償請求權之時效期間為
      15年，且伊之前曾提起90年度士簡字第1005號及93年度士
      簡字第2 號等訴訟請求賠償，並無時效消滅云云。惟核：
    1.民法第125 條所規定請求權一般時效期間雖為15年，然同
      條但書亦明文「但法律所定期間較短者，依其規定。」。
      而民法第197 條第1 項即規定：「因侵權行為所生之損害
      賠償請求權，自請求權人知有損害及賠償義務人時起，2
      年間不行使而消滅。自有侵權行為時起，逾10年者亦同。
      規定甚明。」是侵權行為損害賠償請求權之時效期間亦為
      2年，殆無疑義。
    2.上訴人至遲於90年3 月30日即已知悉本件損害發生之事實
      ，其侵權行為損害賠償請求權之時效期間，亦應自90年3
      月31日起算，迄92年3 月30日即已屆滿。至於上訴人所指
      其前曾起訴之90年度士簡字第1005號事件，其請求之對象
      ，並未包含被上訴人，業經本院調卷查明，自不生對被上
      訴人起訴之效力。況該事件與上訴人對被上訴人所提起本
      院93年度士簡字第2 號事件，係先後經本院以起訴不合法
      及不合程式為由裁定駁回確定，揆諸前揭說明，亦無從發
      生時效中斷之效力。準此，上訴人遲至96年12月12日始追
      加主張依侵權行為規定，請求賠償損害，亦已逾2 年之時
      效期間，至為明確。被上訴人就此部分請求權，亦為時效
      抗辯，拒絕給付，同屬有據。
    (三)上訴人本件損害賠償請求權，均已罹於時效消滅而不得請
      求，則關於其餘爭點部分，即無再予論述之必要，附此敘
      明。
  六、從而，被上訴人依國家賠償法及於本院追加依民法侵權行
      為規定之法律關係，請求被上訴人給付28萬元及自90年1
      月20日起至清償日止，按年息百分之5 計算之利息，均無
      理由，俱應駁回。原審就國家賠償法規定之法律關係部分
      ，為上訴人敗訴之判決，核無不合，上訴論旨指摘原判決
      不當，求予廢棄改判，為無理由，應予駁回上訴。
  七、末按上訴人請求訊問90年間被上訴人所屬清潔隊隊長何鑑
      洲與承辦隊員丁○○，以及履勘現場部分，與本件判決結
      果均無影響，核無調查必要。又本件判決基礎已臻明確，
      兩造其餘攻擊防禦方法及訴訟資料，經本院斟酌後，亦認
      與判決均不生影響，無一一論述之必要，併予敘明。
參、據上論結，本件上訴及追加之訴均無理由，依民事訴訟法第
    436條之1第3項、第449條第1項、第78條，判決如主文。
中    華    民    國    97    年    2     月    21    日
                  民事第三庭  審判長法  官  鍾任賜
                                    法  官  王沛雷
                                    法  官  施月燿
以上正本證明與原本無異。
本件判決不得上訴。
中    華    民    國    97    年    2     月    25    日
                                    書記官  于耀文


司法院資訊處製作；財團法人民間司法改革基金會備份。
